臺灣臺中地方法院民事判決
                                    110年度保險字第7號  
原      告  張馨云  
訴訟代理人  賴韋捷律師
被      告  元大人壽保險股份有限公司

法定代理人  江朝國  
訴訟代理人  簡靜雅  
上列當事人間請求給付保險費事件，本院於民國111年6月20日言
詞辯論終結，判決如下：
    主    文
原告之訴駁回。
訴訟費用由原告負擔。
    事實及理由
壹、程序事項：
一、按當事人得以合意定第一審管轄法院，但以關於由一定法律
    關係而生之訴訟為限。前項合意，應以文書證之，民事訴訟
    法第24條定有明文。查兩造因訴外人即要保人張淑媛與被告
    簽訂之元大人壽美滿美元還本終身保險契約（保單號碼LYTB
    025149，下稱A保險契約）、元大人壽元福多利利率變動型
    還本終身保險契約（保單號碼LYTB029103，下稱B保險契約
    ）涉訟，依A保險契約第38條前段、B保險契約第35條前段約
    定：「因本契約涉訟者，同意以要保人住所地地方法院為第
    一審管轄法院。」，而要保人張淑媛死亡前之住所地係位於
    本院轄區之臺中市北區，有其除戶戶籍謄本可佐（見本院卷
    第73頁），是本院就本件訴訟有管轄權。
二、又訴狀送達後，原告不得將原訴變更或追加他訴，但擴張或
    減縮應受判決事項之聲明者，不在此限，民事訴訟法第255
    條第1項第3款定有明文。查原告起訴時原聲明請求「被告應
    給付原告新臺幣（以下如未標示為美元者，均為新臺幣）1,
    139,397元，及自民國109年4月30日起至清償日止，按年利
    率百分之10計算之利息。」，嗣於110年8月10日以民事準備
    暨變更訴之聲明狀變更聲明為「被告應給付原告1,140,572
    元，及自109年4月30日起至清償日止，按年利率百分之10計
    算之利息。」（見本院卷第193頁），核原告所為上開聲明
    之變更，屬擴張應受判決事項之聲明，合於前揭規定，應予
    准許。
貳、實體事項：
一、原告主張：
㈠、張淑媛前以自身為被保險人分別於105年9月22日、106年4月2
    6日與被告簽定A保險契約及B保險契約（A、B保險契約以下
    合稱系爭2保險契約），身故保險金受益人均約定為臺灣基
    督教門諾會醫療財團法人門諾醫院，契約均已生效。嗣張淑
    媛於108年1月25日在原告及訴外人張祺依、黃羿菁在場且意
    思表達能力正常情形下，向黃羿菁表示欲將系爭2保險契約
    之受益人變更為其胞姐即原告及張祺依，受益比例各50％，
    因當時張淑媛身體虛弱無法自行書寫，故由黃羿菁代為填寫
    保險單契約內容變更申請書（下稱系爭2份變更聲請書）基
    本資料後，經張淑媛同意按捺其左手拇指印代替簽名，按指
    印處有原告及張祺依之簽名，被告於108年1月28日收受系爭
    2份變更申請書，已合法有效變更受益人。
㈡、嗣張淑媛於108年2月15日死亡，依A保險契約第2條第9款、第
    10款及第16條、保險利益給付表，被告應給付身故保險金美
    元59,436元，依匯率30.7933換算為新臺幣1,830,233元；依
    B保險契約第11條及保險利益給付表約定，被告應給付身故
    保險金450,911元，故A、B保險契約之身故保險金合計為2,2
    81,144元，而原告之受益比例為50%，得請求之金額為1,140
    ,572元。經原告於109年4月13日以臺中雙十路郵局第100號
    存證信函通知被告給付身故保險金，迄今未獲給付，爰依系
    爭2保險契約及保險法第34條等規定，請求被告給付保險金
    並加計年利一分之遲延利息等語。
㈢、聲明：被告應給付原告1,140,572元及自109年4月30日起至清
    償日止，按週年利率百分之10計算之利息。
二、被告則以：
㈠、否認系爭2份變更申請書上指印為真正，此因張淑媛於108年1
    月25日並無不能親自簽名情形，卻反於常態以按捺指印方式
    變更受益人，當時之見證人又為變更後之受益人，已足啟人
    疑竇，且系爭2保險契約係張淑媛於105年、106年分別投保
    ，迄至108年1月25日，長達2年餘或將近2年期間均無變更受
    益人意思，且於投保時對核保人員表示「本身未婚無子女，
    父母雙親生前曾於門諾醫院接受治療，獲得良好照顧，因此
    感恩在心，且兄弟姐妹之下一代也應靠自己力量獲得財富而
    非繼承，故發揮大愛精神指定身故保險金受益人為門諾醫院
    」等語，何以竟在病危時方表示變更受益人，又不以親自簽
    名方式為之，亦有違常情；何況張淑媛於108年2月1日尚能
    親自簽署元大銀行之文件，故系爭2份變更聲請書上之指印
    是否為張淑媛所有，顯有疑義。
㈡、依澄清綜合醫院中港分院（下稱澄清中港分院）111年4月11
    日函表示，張淑媛當天處置為胸水引流，不影響書寫能力，
    足證其於108年1月25日並無不能親自簽名情事，且依該院護
    理記錄記載，張淑媛左手留置有靜脈注射針以施打藥物，豈
    有再以左手拇指按指印可能，而證人黃羿菁所述變更受益人
    之過程有諸多可疑之處，證詞不可採信，並否認證人黃羿菁
    出具之證明書為真正。
㈢、縱認系爭2份變更聲請書指印為真正，惟張淑媛於107年12月4
    日即因乳癌轉移至腦部而於澄清中港分院接受治療，則其於
    108年1月25日以系爭2份變更聲請書變更系爭2保險契約之受
    益人時，應已處於昏沉無意識狀態，其意思表示亦屬無效，
    且原告及張祺依於起訴前曾就系爭2保險契約變更受益人所
    生爭議，向財團法人金融消費評議中心申請評議，評議中心
    核參所有卷證後，亦無法認定張淑媛確有變更系爭2保險契
    約之受益人為原告及張祺依之情事，原告請求被告給付系爭
    2保險契約之保險金，為無理由等語。
㈣、聲明：原告之訴駁回。
三、兩造不爭執事項（見本院卷第395、396頁）：
㈠、張淑媛於105年9月22日、106年4月26日分別向被告投保A保險
    契約、B保險契約，並均約定受益人為臺灣基督教門諾會醫
    療財團法人門諾醫院（見本院卷第141至155頁）。
㈡、張淑媛於108年2月15日死亡，依A、B保險契約約定，被告應
    給付之身故保險金分別為美元59,436元、新臺幣450,911元
    。
㈢、原告於109年4月13日寄發存證信函通知系爭2保險契約已變更
    受益人，並請求被告給付張淑媛身故保險金，經被告於109
    年4月14日收受（見本院卷第59至79頁），被告尚未給付本
    件保險契約之保險金予原告及張祺依，但已給付原約定之受
    益人。
㈣、澄清中港分院108年1月25日肺部超音波導引胸水引流術手術
    同意書並非張淑媛所親簽（見本院卷第275至276頁）。
㈤、就澄清中港分院及中國醫藥大學附設醫院所函送之病歷資料
    ，兩造均無意見。
㈥、元大商業銀行股份有限公司崇德分行（下稱元大銀行崇德分
    行）111年4月11日函送張淑媛108年2月1日變更印鑑式樣之
    資料及附件，兩造均無意見（見本院卷第339至361頁）。
四、本院之判斷：
㈠、按當事人主張有利於己之事實者，就其事實有舉證之責任，
    民事訴訟法第277條前段定有明文。又按私文書，除他造對
    於其真正無爭執者外，應由舉證人證明其真正，民事訴訟法
    第357條亦有明文。民事訴訟法第358條關於私文書經本人或
    其代理人簽名、畫押、蓋章或按指印者，推定為真正之規定
    ，須其簽名、畫押、蓋章或按指印係本人或其代理人為之，
    在當事人間已無爭執或經舉證人證明者，始得適用（最高法
    院98年度台上字第1458號判決意旨參照）。查原告主張系爭
    2保險契約之受益人，業經張淑媛於108年1月25日以系爭2份
    變更申請書變更為原告及張祺依，為被告所否認，並以前詞
    置辯，則就系爭2份變更申請書上張淑媛之指印為真正，及
    張淑媛於系爭2份變更申請書上按捺指印時具有意思能力等
    對原告有利之事實，自應由原告負證明之責。
㈡、原告主張系爭2份變更聲請書上有原告及張祺依之簽名，可為
    張淑媛親自按捺指印之證明部分，經查：
　⒈依A保險契約第34條第2項及B保險契約第30條第2項約定，要
    保人於訂立契約時或保險事故發生前，得指定或變更身故保
    險金受益人。原告主張系爭2保險契約要保人即被保險人張
    淑媛有於108年1月25日在變更聲請書上按捺指印同意變更受
    益人為原告及張祺依，固已提出系爭2份變更聲請書為佐（
    見本院卷第61至67頁），惟其上之指紋已經被告否認為張淑
    媛之指紋；原告雖提出小亞花藝坊之「讓與經營權同意書」
    （見本院卷第307頁），主張其上之指紋為張淑媛所有，仍
    經被告否認，是以上開同意書上之指紋是否為張淑媛之指紋
    ，仍未經原告證明，自無從以同意書上之指紋作為比對之樣
    本（原告已撤回鑑定指紋之聲請，見本院卷第317頁）。
　⒉又原告與張祺依雖在系爭2份變更聲請書張淑媛指紋旁簽名，
    然其二人均為系爭2保險契約變更後之受益人，與變更事項
    具直接利害關係，且依澄清中港分院111年4月11日函所載：
    依病歷紀錄，(108年1月25日)當日病患意識清楚，處置為胸
    水引流，應不影響書寫能力等語（見本院卷第335頁）；另
    張淑媛於108年2月1日向元大銀行崇德分行申請更換存款印
    鑑，經張淑媛於申請書上親自簽名等情，有該行111年4月11
    日函所附申請書等件可佐（見本院卷337至361頁），可見張
    淑媛於108年1月25日非無簽名之能力，並無以按指印代替簽
    名之必要，自難僅憑原告、張祺依有於系爭2份變更聲請書
    簽名，即認已盡舉證之責。從而，原告主張張淑媛於108年1
    月25日因無法簽名而以按指印方式簽署系爭2份變更申請書
    之情，即難憑採。
㈢、原告另舉證人黃羿菁欲證明張淑媛有以按指印方式變更受益
    人之事實，惟查：
　⒈張淑媛並無以按指印方式變更受益人之必要：
　⑴證人黃羿菁證稱：我有詢問我們公司（按：中國人壽保險公
    司，下稱中國人壽）如果簽名無法簽回原樣式，有什麼方法
    可以幫助他變更受益人，公司回覆說蓋指印，且必須有二位
    見證人，所以印泥是我帶去的，我平常就隨身攜帶等語（見
    本院卷第388頁）；然對於如何知悉張淑媛簽名樣式與以往
    不同則稱「在108年1月25日變更之前就知道，但忘記為什麼
    會知道」，況且張淑媛並非中國人壽之保戶，何有詢問中國
    人壽之必要。證人黃羿菁又稱：我有打0800詢問元大公司，
    0800客服說沒辦法簽名的狀況下，蓋指印及二位見證人就可
    以變更等語（見本院卷第390頁）；然縱使張淑媛因生病致
    簽名式樣有所改變，亦非無法簽名，並無以指印代簽名之必
    要，此自證人黃羿菁亦證稱：大約107年7月至108年1月25日
    變更受益人這段期間，我曾詢問張淑媛是否申請理賠，張淑
    媛說目前不用，在此之前張淑媛申請理賠都是用簽名的等語
    （見本院卷第388頁），均足證明張淑媛並無不能簽名情事
    。
　⑵另觀以張淑媛其後於108年2月1日向元大銀行崇德分行申請更
    換存款印鑑，仍係以親自簽名為之之情，益見張淑媛於108
    年1月25日並無以按指印方式變更受益人之必要，則證人黃
    羿菁所述因張淑媛簽名式樣不符而以按指印代替簽名之證詞
    ，難以採信。
　⒉證人黃羿菁之證詞仍無法證明系爭2份變更聲請書上之指印為
    張淑媛所為：
　⑴證人黃羿菁證稱：(問：填寫變更申請人文件是何時？)變更
    申請書上載日期之下午2、3點到3、4點左右。（問:你到醫
    院時，張淑媛沒有在做治療？）沒有，她躺在病床上。(問
    ：你於108年1月25日去醫院看張淑媛的時候，當時張淑媛身
    上是否有任何管線或器材？)沒有印象。(問：當天辦理變更
    文件花費多久的時間?）約半小時左右；但我忘記確切的時
    間是幾點到幾點，我只能確定我是當天5點半以前離開的。(
    問：整個過程中，護士、醫生是否進入病房？）印象中到我
    離開之前，並沒有護士、醫師進入病房等語。然依澄清中港
    分院護理記錄記載，張淑媛自當日13時起即因呼吸急促，經
    醫囑給予氧氣面罩，13時45分因疼痛情形，醫師到場訪視並
    與病人討論後給予醫療處置，14時因脈博過速，再予處置，
    14時31分觀察呼吸急促、疼痛情形有改善，並在睡眠中，14
    時31分有持續疼痛，14時50分呼吸急促，胸部X光（CXR）顯
    示雙肺有大量積水，15時20分因雙肺大量積水，給予抽血檢
    查、會診胸腔內科之處置，醫囑行超音波導引-胸腔穿刺處
    置，至17時仍因有呼吸急促、體溫偏高情事，而給予降溫措
    施，且氧氣面罩並無停用紀錄，甚至於17時30分，因張淑媛
    當日有明顯呼吸急促且生命徵象不穩定情形，醫師診視後，
    向病人及家屬解釋病情及宣告病危等情（見外放病歷卷第23
    3至234頁），原告則於15時35分簽立胸水引流術同意書（見
    本院卷第275至276頁），可見張淑媛於108年1月25日下午一
    直處於呼吸急促情況，而需載上氧氣面罩，並有醫護人員進
    出抽血及說明胸腔穿刺處置過程及危險性，證人黃羿菁竟稱
    對張淑媛身上有無醫療設施無印象，亦無醫護人員進入病房
    ，倘證人黃羿菁確有於108年1月25日下午前往張淑媛住院之
    病房協助變更受益人，其證述內容當不致如此。
　⑵證人黃羿菁證稱：(問：張淑媛蓋指印的時候，是妳協助蓋指
    印？）我去張淑媛病房裡，忘記是1人或2人房，當時只有張
    淑媛一位病人，我把變更受益人申請書拿給張淑媛看，並請
    她確認申請書上受益人是否為張祺依、張馨云，我把申請書
    放在病床上，忘了在病床的左邊或右邊，我請張淑媛在要保
    人及被保險人處要蓋指印，有請她試簽名，但因為跟簽名樣
    式差異很大，所以試簽的東西沒有留存，張淑媛雖然無法寫
    字，但還是有力氣以手指按印泥後在申請書上按捺指印，我
    帶去的變更申請書共3家，每家保險公司各1份，每份申請書
    上要蓋二個指印，張淑媛蓋完指印後，我交給在場的張祺依
    、張馨云簽名，二人個別自行簽名，但忘記二人是誰先簽名
    的，除了簽名，還有寫上她們的電話，被保險人電話、左手
    拇指、日期都是我書寫的，會寫左手拇指是因為元大要求的
    ；在108年1月25日之前並未詢問要變更元大保單之受益人為
    何人等語（見本院卷第392至393頁）。依證人黃羿菁上述證
    述內容，其於108年1月25日與張淑媛之接觸包括：交付變更
    受益人申請書供張淑媛確認受益人、請張淑媛試簽名、請張
    淑媛在申請書上按指印等，惟張淑媛當日既自13時起即有呼
    吸急促狀況，14時以後更因脈博過速、呼吸急促、持續疼痛
    、雙肺積水等現象，醫護人員進出觀察、處置頻繁，證人黃
    羿菁竟對張淑媛確認受益人之過程輕描淡寫，甚至對張淑媛
    有使用氧氣面罩毫無印象，且在張淑媛身體極為虛弱、生命
    危急之際，還能讓張淑媛試簽名，甚至將變更申請書交由張
    淑媛按左手拇指印，實令人難以置信；況且張淑媛既尚未確
    認變更後之受益人，證人黃羿菁何能先將原告及張祺依之姓
    名填上，交由張淑媛確認，再者，本件變更申請書為2份，
    並非證人黃羿菁所述1份，益見證人黃羿菁所述張淑媛有於1
    08年1月25日按指印變更受益人之證詞難以採信。
　⒊至於證人黃羿菁於108年7月9日簽署之證明書（見本院卷第57
    頁），其上記載「108年1月25日在中國附醫病房」之內容，
    與張淑媛當日係在澄清中港分院住院之事實明顯不符，且據
    證人黃羿菁證稱係原告以Line傳送證明書內容後，由證人黃
    羿菁簽名及填寫電話、地址後交給原告等語（見本院卷第38
    9、390至391頁），該證明書自不足為有利原告之認定，併
    此敘明。
　⒋據上，證人黃羿菁所為證述仍難認定張淑媛確有於108年1月2
    5日為變更受益人之意思表示。
五、綜上所述，原告未能證明系爭2份變更聲請書係張淑媛所為
    之變更，則其依系爭2保險契約、保險法第34條等規定請求
    被告給付1,140,572元及自109年4月30日起至清償日止，按
    週年利率百分之10計算之利息，為無理由，應予駁回。
六、本件事證已臻明確，兩造其餘攻擊防禦方法及所提證據，經
    本院審酌後，核與本件判決結果不生影響，爰不一一論駁。
    又原告請求調取張淑媛於108年1月25日所為被告以外其他保
    險公司之變更申請書，欲證明其他保險公司已同意張淑媛以
    按捺指印方式變更受益人乙節，惟其他保險公司是否同意張
    淑媛變更受益人，對本院之認定不生影響，自無調查之必要
    ，附此敘明。
七、訴訟費用負擔之依據：民事訴訟法第78條。
中　　華　　民　　國　 111　　年　　 7　　月　　20　　日
                  民事第五庭  法　官  李蓓
以上正本係照原本製作。　　　　　　　　　
如對本判決上訴，須於判決送達後20日之不變期間內，向本院
提出上訴狀。如委任律師提起上訴者，應一併繳納上訴審裁判
費。　　　　　
中　　華　　民　　國　　111 　年　　7 　　月　　20　　日
                              書記官  陳采瑜